最高法院刑事判決　　　　　　一○○年度台上字第六九一五號
上　訴　人　台灣高等法院台中分院檢察署檢察官
上　訴　人
即　被　告　楊志浩
選任辯護人　詹漢山律師
上　訴　人
即　被　告　林國峰
上列上訴人等因被告等殺人案件，不服台灣高等法院台中分院中
華民國一○○年九月十四日第二審判決（九十九年度上訴字第二
二○九號，起訴案號：台灣台中地方法院檢察署九十九年度偵字
第二○四八、九七四八號），提起上訴，本院判決如下：
    主  文
原判決關於楊志浩、林國峰部分撤銷，發回台灣高等法院台中分
院。
    理  由
本件原判決以：上訴人即被告楊志浩、林國峰與友人曾志偉、張
永忠、呂宏彬、林家賢等人，於民國九十九年一月十四日凌晨五
時七分許，在台中市○○○路○段六十四之四號「金錢豹酒店」
飲畢欲離開時，適與之前與呂宏彬因砂石利益糾紛而有嫌隙之王
道義及其友人等在該酒店一樓大廳巧遇，雙方人馬旋發生推擠，
呂宏彬隨即持其已裝填十二顆子彈之德國SIG SAUER廠P二二八型
口徑九mm制式半自動手槍一支，朝王道義左下半身方向射擊一槍
，楊志浩、林國峰雖知人體四肢及下半身等處非致命部位，然有
血管、動脈分布，若以槍枝射擊，足以貫穿人體，造成相當之傷
害，未及時救治，可能因而流血過多產生致死之可能，其等主觀
上固無致王道義於死亡之故意，惟客觀上仍得預見呂宏彬以制式
槍枝射擊王道義，可能使王道義因大量失血導致休克死亡之結果
，竟仍與呂宏彬、林家賢共同基於傷害之犯意聯絡與行為分擔，
於呂宏彬朝王道義左下半身方向射擊第一槍後，楊志浩即出手拉
住王道義之後衣領，並猛力向後拉扯致王道義跌坐於地，而予以
呂宏彬助力，呂宏彬迅又以左手持槍再朝王道義腹腔以下之身體
、四肢至少連開五槍，同一時間站在一旁之林國峰再以腳連番猛
踹王道義身體、頭部計十五下，楊志浩復接以右腳踢王道義頭部
一下，之後，林家賢接手取回呂宏彬手中之槍彈，朝已倒在地上
之王道義射擊二槍，王道義身中五發子彈後，經送往中山醫學大
學附設醫院大慶院區急救，延至當日九時十七分許，因腹腔內槍
彈創傷導致出血性休克不治死亡。因而撤銷第一審為楊志浩、林
國峰之科刑判決，改判論處其等犯共同犯傷害致人於死罪刑（其
中楊志浩處有期徒刑九年、林國峰處有期徒刑八年六月），並為
相關之從刑諭知，固非無見。
惟查：(一)、依原判決事實認定：「……此時站在一旁之楊志浩、
林國峰，因雙方於一樓大廳巧遇時，王道義曾大呼呂宏彬之名並
口出三字經，乃認呂宏彬僅欲教訓王道義，雖知人體四肢及下半
身等處非致命部位，然有血管動脈分布，若以槍枝射擊，足以貫
穿人體，造成相當之傷害，未及時救治，可能因而流血過多產生
致死之可能，其等主觀上固無致王道義於死亡之故意，惟客觀上
仍得預見呂宏彬以制式槍枝射擊王道義，可能使王道義因大量失
血導致休克死亡之結果，竟仍與呂宏彬、林家賢共同基於傷害之
犯意聯絡與行為分擔，於呂宏彬朝王道義左下半身方向射擊第一
槍後（無法確認有無擊中），楊志浩即出手拉住王道義之後衣領
，並猛力向後拉扯致王道義跌坐於地，而予以呂宏彬助力，呂宏
彬迅又以左手持槍朝王道義下半身射擊第二槍，隨後槍枝交右手
拉槍機，再朝王道義腹腔以下之身體、四肢至少連開五槍（倉促
間失卻準頭未發發擊中），同時間站在一旁之林國峰（起訴書誤
載為曾志偉），再以腳連番猛踹王道義身體、頭部計十五下，楊
志浩復接以右腳踢王道義頭部一下，之後，林家賢接手取回呂宏
彬手中之槍彈，呂宏彬至此方罷休並走近王道義身旁彎腰對王道
義說話，再走入金錢豹酒店大門，而林家賢則持槍又朝已倒在地
上之王道義射擊二槍（因角度因素，監視器未攝錄到此段經過，
難以確認林家賢有無擊中王道義或擊中王道義身體何處）。詎於
槍擊結束後，原本僅在一旁走動、旁觀之曾志偉，竟獨自基於傷
害人身體之犯意，上前以右腳踹王道義頭部一下。（下略）」等
語（見原判決第三頁倒數第三行以下至第四頁第二十一行）。於
理由復謂：「綜合上情，堪認被告楊志浩、林國峰於呂宏彬槍擊
被害人王道義之過程，曾出手拉扯或踹踢被害人王道義，減低被
害人王道義閃躲或抵抗之能力，而給予呂宏彬相當之助力」等語
（見原判決第二十七頁倒數第一行起至第二十八頁第三行）。然
被害人王道義究竟有無被林家賢持槍擊中？被害人係何時被呂宏
彬或林家賢持槍擊中或擊中何處？楊志浩、林國峰究係於被害人
被槍擊中之前或之後，對被害人施以傷害行為？彼二人「給予助
力」，是指拉扯、踹踢被害人，方便呂宏彬開槍之行為，抑或於
呂宏彬開槍擊中被害人後，再施以拉扯、踹踢行為，導致被害人
傷重死亡？又若無法確認林家賢曾擊中被害人成傷，且林國峰、
楊志浩係於呂宏彬槍擊被害人結束後，始分別以腳連番猛踹王道
義身體或頭部，則何以同樣以右腳踹被害人頭部一下之曾志偉僅
成立傷害罪名（見原判決理由四），而林國峰、楊志浩卻有不同
之法律評價？均未見原判決予以釐清，遽認林國峰、楊志浩成立
共同傷害致人於死罪，自有調查未盡及判決理由不備之違誤。(二)
、刑法上之加重結果犯，係以行為人對於加重結果之發生，客觀
上有預見之可能，能預見而不預見者為要件。刑法第二百七十七
條第二項前段之傷害致人於死罪，係對於犯普通傷害罪致發生死
亡結果所規定之加重結果犯，依同法第十七條規定，以行為人能
預見其死亡結果之發生而不預見為要件，此所謂能預見，係指客
觀情形而言，與加害人本身主觀上有無預見之情形不同。倘加害
人主觀上已有預見，而結果之發生又不違背其本意時，則屬刑法
第十三條第二項所規定間接故意即未必故意之範疇，無復論以加
重結果犯之餘地。查原判決對於呂宏彬、林家賢於本案具有殺人
犯意之敘述，係以：「查，在槍枝裝有子彈之情形下，若扣動扳
機擊發子彈，於適當距離內足以取人性命，乃具一般智識、社會
經驗之人均知曉之事理；而腹部內有人體重要器官，若持槍射擊
該處，足以發生死亡之結果，即使是四肢中槍，如傷及人體重要
血管而大量出血，短時間內亦可致人於死，此為一般人所得認識
，另案被告呂宏彬、林家賢行為時均為已年滿二十歲之成年人，
對此理應知悉，其竟在被害人王道義無任何可供防禦、閃躲之物
情形下，仍以具殺傷力之制式半自動手槍連番對被害人王道義射
擊，雖其等係朝被害人下半身等非致命部位開槍，然於被害人閃
躲、反抗之情形下，瞄準不易，有可能擊中腹部之情形下，仍對
被害人開槍，致被害人王道義中彈五發，經解剖後發現身上多處
槍彈創傷，主要分佈在下腹腔內，即左外側腹部有一處槍彈創傷
，右上臂有一處子彈貫穿傷及表皮擦灼傷，右側臀部有一處槍彈
射出傷，右大腿前有二處子彈射入傷，導致出血性休克，有上揭
解剖報告書存卷可參，亦有卷附監視錄影光碟、台中市警察局刑
案現場採證相片、台中市警察局勘察採證報告、現場測繪圖、王
道義死亡現場圖等在卷可考。審視本案事發經過，呂宏彬與被害
人王道義間因砂石利益糾紛宿有恩怨，於九十九年一月十四日五
時七分許在金錢豹酒店偶遇後，呂宏彬因禁不住王道義挑釁『你
不是要輸贏』等語，心生不悅，與林家賢接續以制式半自動手槍
攻擊被害人王道義等節已如前述，而腹腔內有動脈、臟器等生命
組織，為人體之重要部位，若對之持續射擊，極易造成大出血，
可輕取人命，此為常人所知見，呂宏彬、林家賢亦當知之甚稔，
況伊等於酒後射擊之準確度必較平日降低，加以王道義遇襲亦會
躲閃，且伊所使用之槍枝，又係制式手槍，極具殺傷力，則呂宏
彬、林家賢應可預見被害人王道義將有死亡之可能，猶持槍對王
道義射擊，事後並將被害人王道義拖行至一旁即逕行離去，對之
不聞不問，事後王道義因失血休克死亡，顯然此一死亡之結果，
並不違反呂宏彬、林家賢之本意，是就呂宏彬、林家賢而言，呂
宏彬遭王道義嗆聲後，二人即萌生殺人之未必故意，應無庸置疑
。」等語（見原判決第二十三頁第十三行以下至第二十四頁第十
七行）。則原判決認與呂宏彬、林家賢同樣具有一般智識、社會
經驗之楊志浩、林國峰（見原判決第三十頁第七至九行）何以對
此僅客觀上可以預見，然主觀上不能預見？縱楊志浩、林國峰於
事前不知呂宏彬、林家賢會以制式手槍槍擊被害人，惟其等目擊
呂宏彬持槍射擊被害人時，非但未加勸導阻止，楊志浩反而出手
拉住被害人之後衣領，並猛力向後拉扯致被害人跌坐於地，使呂
宏彬或林家賢得以繼續對被害人開槍，另楊志浩並與林國峰先後
以腳踹被害人包括下腹部、頭部等身體部位，使被害人喪失閃躲
或抵抗之能力，方便林家賢開槍，能否謂楊志浩、林國鋒主觀上
不能預見呂宏彬、林家賢槍擊被害人四肢或下半身部位將有致其
死亡之可能性等情，自非無疑。原判決關於楊志浩、林國峰不成
立共同殺人罪之判斷，是否與一般經驗法則無違，即有再行研求
之餘地。上訴人等上訴意旨執此指摘原判決此部分不當，非無理
由，應認原判決關於楊志浩、林國峰部分有撤銷發回之原因。
據上論結，應依刑事訴訟法第三百九十七條、第四百零一條，判
決如主文。
中    華    民    國  一○○  年   十二   月    八    日
                      最高法院刑事第十一庭
                          審判長法官  黃  正  興  
                                法官  許  錦  印  
                                法官  林  瑞  斌  
                                法官  陳  春  秋  
                                法官  謝  靜  恒  
本件正本證明與原本無異
                                      書  記  官  
中    華    民    國  一○○  年   十二   月   十四   日
                                                      K